ACORDAO-COMPLETO-2537322

ACÓRDÃO 2877/2022 ATA 18/2022 - SEGUNDA CÂMARA

VISTOS, relatados e discutidos estes autos de Tomada de Contas Especial instaurada pela Superintendência Estadual da Funasa na Bahia, em desfavor de Antonio Eliud Sousa de Castro, ex-prefeito do município de Conde/BA (gestão 2009-2012) , e RCR Engenharia Ltda., em razão da não comprovação da regular aplicação dos recursos federais repassados à referida municipalidade por meio do Convênio CV 1274/07 (Siafi 628634) , tendo por objeto a realização de "melhorias sanitárias domiciliares".
ACORDAM os Ministros do Tribunal de Contas da União, reunidos em Sessão da 2ª Câmara, em: 
9.1. considerar revéis os responsáveis Antonio Eliud Sousa de Castro e RCR Engenharia Ltda., para todos os efeitos, dando-se prosseguimento ao processo, com fulcro no art. 12, § 3º, da Lei 8.443/1992; 
9.2. julgar irregulares, nos termos dos arts. 1º, inciso I, 16, inciso III, alínea "c", da Lei 8.443/1992, c/c os arts. 19 e 23, inciso III, da mesma Lei, as contas dos responsáveis Antonio Eliud Sousa de Castro e RCR Engenharia Ltda., condenando-os ao pagamento das importâncias a seguir especificadas, atualizadas monetariamente e acrescidas dos juros de mora, calculadas a partir das datas discriminadas até a data da efetiva quitação do débito, fixando-lhes o prazo de quinze dias, para que comprovem, perante o Tribunal, o recolhimento da referida quantia aos cofres da Fundação Nacional de Saúde, nos termos do art. 23, inciso III, alínea "a", da citada lei, c/c o art. 214, inciso III, alínea "a", do Regimento Interno do TCU: 
Débito relacionados a Antonio Eliud Sousa de Castro (CPF: XXX.922.405-XX) 
	Data de ocorrência
	Valor histórico (R$) 

	26/2/2013
	1.561,85

Débitos relacionados a Antonio Eliud Sousa de Castro (CPF: XXX.922.405-XX) , solidariamente com a empresa RCR Engenharia Ltda. (CNPJ: 13.021.811/0001-10) 
	Data de ocorrência
	Valor histórico (R$) 

	8/3/2010
	67.497,36

	4/8/2010
	73.302,61

9.3. aplicar individualmente aos responsáveis Antonio Eliud Sousa de Castro e RCR Engenharia Ltda., a multa prevista no art. 57 da Lei 8.443/92 c/c o art. 267 do RI/TCU, no valor de R$ 30.000,00 (trinta mil reais) , fixando-lhes o prazo de quinze dias, a contar da notificação, para que comprovem, perante o Tribunal (art. 214, III, alínea "a", do Regimento Interno do TCU) , o recolhimento da dívida aos cofres do Tesouro Nacional, atualizada monetariamente desde a data deste acórdão até a data do efetivo recolhimento, se paga após o vencimento, na forma da legislação em vigor; 
9.4. autorizar, desde logo, a cobrança judicial das dívidas, caso não atendida a notificação, na forma do disposto no art. 28, inciso II, da Lei 8.443/1992; 
9.5. autorizar também, desde logo, se requerido, com fundamento no art. 26, da Lei 8.443, de 1992, c/c o art. 217, §§ 1º e 2º do Regimento Interno do TCU, o parcelamento da (s) dívida (s) em até 36 parcelas, incidindo, sobre cada parcela, corrigida monetariamente, os correspondentes acréscimos legais, fixando-lhe o prazo de quinze dias, a contar do recebimento da notificação, para comprovar, perante o Tribunal, o recolhimento da primeira parcela, e de trinta dias, a contar da parcela anterior, para comprovar os recolhimentos das demais parcelas, devendo incidir, sobre cada valor mensal, atualizado monetariamente, os juros de mora devidos, no caso do débito, na forma prevista na legislação em vigor, alertando o responsável de que a falta de comprovação do recolhimento de qualquer parcela importará o vencimento antecipado do saldo devedor, nos termos do § 2º do art. 217 do Regimento Interno deste Tribunal; e 
9.6. enviar cópia deste Acórdão à Procuradoria da República no Estado da Bahia, nos termos do § 3º do art. 16 da Lei 8.443/1992, c/c o § 7º do art. 209 do Regimento Interno do TCU, para adoção das medidas cabíveis; e
9.7. dar ciência deste acórdão à Fundação Nacional de Saúde e ao Fundo Nacional de Saúde - MS e aos responsáveis, informando-os de que seu inteiro teor, incluindo o relatório e o voto que o precedem, podem ser acessados em www.tcu.gov.br/acordaos.

TOMADA DE CONTAS ESPECIAL. TCE instaurada pelo(a) Superintendência Estadual da Funasa na Bahia em razão de Não comprovação da regular aplicação dos recursos repassados pela União, Convênio CV 1274/07, firmado com o/a FUNDACAO NACIONAL DE SAUDE, Siafi/Siconv 628634, função SAUDE, que teve como objeto MELHORIAS SANITARIAS DOMICILIARES (nº da TCE no sistema: 1243/2019).

Segunda Câmara

Superintendência Estadual da Funasa Na Bahia.

3. Interessados/Responsáveis:
3.1. Responsáveis: Antonio Eliud Sousa de Castro (XXX.922.405-XX); RCR Engenharia Ltda (13.021.811/0001-10).

13.1. Ministros presentes: Bruno Dantas (Presidente), Augusto Nardes e Antonio Anastasia (Relator).
13.2. Ministro-Substituto convocado: Marcos Bemquerer Costa.
13.3. Ministro-Substituto presente: André Luís de Carvalho.

ANTONIO ANASTASIA

Trata-se de tomada de contas especial instaurada pela Superintendência Estadual da Funasa na Bahia, em desfavor de Antonio Eliud Sousa de Castro, ex-prefeito do município de Conde/BA (gestão 2009-2012) , e RCR Engenharia Ltda., em razão da não comprovação da regular aplicação dos recursos repassados pela União à referida municipalidade por meio do Convênio CV 1274/07 (Siafi 628634) , tendo por objeto a realização de "melhorias sanitárias domiciliares".
2.	Reproduzo, a seguir, a instrução produzida no âmbito da Secretaria de Controle Externo de Tomada de Contas Especial - SecexTCE (peça 134) , a qual contou com a anuência do corpo diretor da unidade (peças 135 e 136) :
INTRODUÇÃO
Cuidam os autos de tomada de contas especial instaurada pela Superintendência Estadual da Funasa, na Bahia, em desfavor de Antonio Eliud Sousa de Castro (CPF: XXX.922.405-XX) , prefeito do Município de Conde/BA, no período de 1/1/2009 a 31/12/2012, e RCR Engenharia Ltda. (CNPJ: 13.021.811/0001-10) , em razão de não comprovação da regular aplicação dos recursos repassados pela União por meio do Convênio CV 1274/07, registro Siafi 628634 (peça 5) , firmado entre a FUNDAÇÃO NACIONAL DE SAÚDE e o Município de Conde - BA, e que tinha por objeto o instrumento descrito como "MELHORIAS SANITARIAS DOMICILIARES".
HISTÓRICO
O convênio foi firmado no valor de R$ 515.656,00, sendo R$ 500.000,00 à conta do concedente e R$ 15.656,00 referentes à contrapartida do convenente (peça 5) . Teve vigência de 31/12/2007 a 15/12/2012 (peças 5, 9, 13, 16, 22, 29 e 33) , com prazo para apresentação da prestação de contas em 13/2/2013. Os repasses efetivos da União totalizaram R$ 300.000,00, sendo creditados, na conta da convenente, R$ 100.000,00, em 23/12/2008, e R$ 200.000,00, em 25/2/2010 (peças 12, 19, 47 e 60) .
A prestação de contas e complementações enviadas foram analisadas por meio dos documentos constantes nas peças 15, 18, 24-28, 30, 35, 41-61, 62, 63, 72, 83, 87 e 95.
O fundamento para a instauração da Tomada de Contas Especial, conforme consignado na matriz de responsabilização elaborada pelo tomador de contas, foi a constatação da seguinte irregularidade: 
Inexecução parcial do objeto do convênio descrito como "MELHORIAS SANITARIAS DOMICILIARES" com parte do aproveitamento da parcela executada.
Os responsáveis arrolados na fase interna foram devidamente comunicados e, diante da ausência de justificativas suficientes para elidir a irregularidade e da não devolução dos recursos, instaurou-se a tomada de contas especial.
No relatório (peça 97) , o tomador de contas concluiu que o prejuízo importaria no valor original de R$ 143.332,65, imputando-se a responsabilidade a Antonio Eliud Sousa de Castro, prefeito, no período de 1/1/2009 a 31/12/2012, e RCR Engenharia Ltda.
Em 13/5/2020, a Controladoria-Geral da União emitiu o relatório de auditoria (peça 99) , em concordância com o relatório do tomador de contas. O certificado de auditoria e o parecer do dirigente do órgão de controle interno concluíram pela irregularidade das presentes contas (peças 100 e 101) .
Em 29/5/2020, o ministro responsável pela área atestou haver tomado conhecimento das conclusões contidas no relatório e certificado de auditoria, bem como do parecer conclusivo do dirigente do órgão de controle interno, manifestando-se pela irregularidade das contas, e determinou o encaminhamento do processo ao Tribunal de Contas da União (peça 102) .
 Na instrução inicial (peça 105) , analisando-se os documentos nos autos, concluiu-se pela necessidade de realização de citação de Antonio Eliud Sousa de Castro e da empresa RCR Engenharia Ltda. em razão da inexecução parcial do objeto e falta de devolução dos rendimentos de aplicação financeira dos recursos recebidos.
Em cumprimento ao pronunciamento da unidade (peça 107) foi efetuada citação dos responsáveis, nos moldes adiante:
RCR Engenharia Ltda. - promovida a citação do responsável, conforme delineado adiante:
	Comunicação: Ofício 26084/2021 - Seproc (peça 110) 
Data da Expedição: 7/6/2021
Data da Ciência: não houve (Mudou-se) (peça 112) 
Observação: Ofício enviado para o endereço do responsável, conforme pesquisa na base de dados no sistema da Receita Federal, custodiada pelo TCU.
	
	Comunicação: Ofício 46169/2021 - Seproc (peça 117) 
Data da Expedição: 24/8/2021
Data da Ciência: 4/11/2021 (peça 119) 
Nome Recebedor: Eliene Sousa.
Observação: Ofício enviado para o endereço do representante legal do responsável, conforme pesquisa na base de dados no sistema da Receita Federal, custodiada pelo TCU.
Fim do prazo para a defesa: 19/11/2021
	
	Comunicação: Edital 1455/2021 - Seproc (peça 123) 
Data da Publicação: 22/10/2021 (peça 124) 
Fim do prazo para a defesa: 8/11/2021
	
 Antonio Eliud Sousa de Castro - promovida a citação do responsável, conforme delineado adiante:
	Comunicação: Ofício 26083/2021 - Seproc (peça 111) 
Data da Expedição: 7/6/2021
Data da Ciência: não houve (Mudou-se) (peça 113) 
Observação: Ofício enviado para o endereço do responsável, conforme pesquisa na base de dados no sistema da Receita Federal, custodiada pelo TCU.
	
	Comunicação: Ofício 46168/2021 - Seproc (peça 116) 
Data da Expedição: 24/8/2021
Data da Ciência: não houve (Não procurado) (peça 120) 
Observação: Ofício enviado para o endereço do responsável, conforme pesquisa na base de dados no sistema Renach, custodiada pelo TCU.
	
	Comunicação: Ofício 60149/2021 - Seproc (peça 125) 
Data da Expedição: 26/10/2021
Data da Ciência: não houve (Desconhecido) (peça 127) 
Observação: Ofício enviado para o endereço do responsável, conforme pesquisa na base de dados no sistema CNE, custodiada pelo TCU.
	
	Comunicação: Ofício 60148/2021 - Seproc (peça 126) 
Data da Expedição: 26/10/2021
Data da Ciência: não houve (Não procurado) (peça 128) 
Observação: Ofício enviado para o endereço do responsável, conforme pesquisa na base de dados no sistema Renach, custodiada pelo TCU.
	
	Comunicação: Edital 0111/2022 - Seproc (peça 130) 
Data da Publicação: 28/1/2022 (peça 131) 
Fim do prazo para a defesa: 14/2/2022
	
Conforme Despacho de Conclusão das Comunicações Processuais (peça 133) , as providências inerentes às comunicações processuais foram concluídas. 
Transcorrido o prazo regimental, os responsáveis permaneceram silentes, devendo ser considerados revéis, nos termos do art. 12, § 3º, da Lei 8.443/1992.
ANÁLISE DOS PRESSUPOSTOS DE PROCEDIBILIDADE DA IN/TCU 71/2012
Avaliação de Viabilidade do Exercício do Contraditório e Ampla Defesa
Verifica-se que não houve o transcurso de mais de dez anos desde o fato gerador sem que tenha havido a notificação dos responsáveis pela autoridade administrativa federal competente (art. 6º, inciso II, c/c art. 19 da IN/TCU 71/2012, modificada pela IN/TCU 76/2016) , uma vez que o fato gerador das irregularidades sancionadas ocorreram em 14/2/2013, e os responsáveis foram notificados sobre a irregularidade pela autoridade administrativa competente conforme abaixo:
Antonio Eliud Sousa de Castro, por meio do ofício acostado à peça 74, recebido em 1/6/2017, conforme AR (peça 78) .
RCR Engenharia Ltda., por meio do edital acostado à peça 77, publicado em 25/5/2017.
Valor de Constituição da TCE 	
Verifica-se, ainda, que o valor atualizado do débito apurado (sem juros) em 1/1/2017 é de R$ 223.107,78, portanto superior ao limite mínimo de R$ 100.000,00, na forma estabelecida conforme os arts. 6º, inciso I, e 19 da IN/TCU 71/2012, modificada pela IN/TCU 76/2016. 
OUTROS PROCESSOS/DÉBITOS NOS SISTEMAS DO TCU COM OS MESMOS RESPONSÁVEIS
Informa-se que foi encontrado processo no Tribunal com os mesmos responsáveis:
	Responsável
	Processos

	Antonio Eliud Sousa de Castro
	Processo 033.561/2020-6 [TCE, aberto, "TCE instaurada pelo (a) Ministério do Desenvolvimento Regional em razão de Não comprovação da regular aplicação dos recursos repassados pela União, Termo de compromisso TERMO DE COMP. 00056, firmado com o/a MINISTERIO DO DESENVOLVIMENTO REGIONAL, Siafi/Siconv 652797, função SEGURANCA PUBLICA, que teve como objeto Ações emergenciais de recuperação de infra-estrutura urbana, viária das estradas vicinais e recuperação de moradias (nº da TCE no sistema: 494/2020) "]

EXAME TÉCNICO
Da validade das notificações:
Preliminarmente, cumpre tecer breves considerações sobre a forma como são realizadas as comunicações processuais no TCU. A esse respeito, destacam-se o art. 179, do Regimento Interno do TCU (Resolução 155, de 4/12/2002) e o art. 4º, inciso III, § 1º, da Resolução TCU 170, de 30 de junho de 2004, in verbis:
Art. 179. A citação, a audiência ou a notificação, bem como a comunicação de diligência, farse-ão:
I - mediante ciência da parte, efetivada por servidor designado, por meio eletrônico, fac-símile, telegrama ou qualquer outra forma, desde que fique confirmada inequivocamente a entrega da comunicação ao destinatário;
II - mediante carta registrada, com aviso de recebimento que comprove a entrega no endereço do destinatário;
III - por edital publicado no Diário Oficial da União, quando o seu destinatário não for localizado
 (...) 
Art. 3º As comunicações serão dirigidas ao responsável, ou ao interessado, ou ao dirigente de órgão ou entidade, ou ao representante legal ou ao procurador constituído nos autos, com poderes expressos no mandato para esse fim, por meio de:
I - correio eletrônico, fac-símile ou telegrama;
II - servidor designado;
III - carta registrada, com aviso de recebimento;
IV - edital publicado no Diário Oficial da União, quando o seu destinatário não for localizado, nas hipóteses em que seja necessário o exercício de defesa.
Art. 4º. Consideram-se entregues as comunicações:
I - efetivadas conforme disposto nos incisos I e II do artigo anterior, mediante confirmação da ciência do destinatário;
II - realizadas na forma prevista no inciso III do artigo anterior, com o retorno do aviso de recebimento, entregue comprovadamente no endereço do destinatário;
III - na data de publicação do edital no Diário Oficial da União, quando realizadas na forma prevista no inciso IV do artigo anterior.
§ 1º O endereço do destinatário deverá ser previamente confirmado mediante consulta aos sistemas disponíveis ao Tribunal ou a outros meios de informação, a qual deverá ser juntada ao respectivo processo.
 (...) 
Bem se vê, portanto, que a validade da citação via postal não depende de que o aviso de recebimento seja assinado pelo próprio destinatário da comunicação, o que dispensa, no caso em tela, a entrega do AR em "mãos próprias". A exigência da norma é no sentido de o Tribunal verificar se a correspondência foi entregue no endereço correto, residindo aqui a necessidade de certeza inequívoca. 
Não é outra a orientação da jurisprudência do TCU, conforme se verifica dos julgados a seguir transcritos:
São válidas as comunicações processuais entregues, mediante carta registrada, no endereço correto do responsável, não havendo necessidade de que o recebimento seja feito por ele próprio (Acórdão 3648/2013-TCU-Segunda Câmara, Relator José Jorge) ;
É prescindível a entrega pessoal das comunicações pelo TCU, razão pela qual não há necessidade de que o aviso de recebimento seja assinado pelo próprio destinatário. Entregandose a correspondência no endereço correto do destinatário, presume-se o recebimento da citação. (Acórdão 1019/2008-TCU-Plenário, Relator Benjamin Zymler) ;
As comunicações do TCU, inclusive as citações, deverão ser realizadas mediante Aviso de Recebimento - AR, via Empresa Brasileira de Correios e Telégrafos, bastando para sua validade que se demonstre que a correspondência foi entregue no endereço correto. (Acórdão 1526/2007-TCU-Plenário, Relator Aroldo Cedraz) .
A validade do critério de comunicação processual do TCU foi referendada pelo Supremo Tribunal Federal, nos termos do julgamento do MS-AgR 25.816/DF, por meio do qual se afirmou a desnecessidade da ciência pessoal do interessado, entendendo-se suficiente a comprovação da entrega do "AR" no endereço do destinatário:
Ementa: agravo regimental. Mandado de segurança. Desnecessidade de intimação pessoal das decisões do tribunal de contas da união. art. 179 do regimento interno do TCU. Intimação do ato impugnado por carta registrada, iniciado o prazo do art. 18 da lei nº 1.533/51 da data constante do aviso de recebimento. Decadência reconhecida. Agravo improvido.
O envio de carta registrada com aviso de recebimento está expressamente enumerado entre os meios de comunicação de que dispõe o Tribunal de Contas da União para proceder às suas intimações.
O inciso II do art. 179 do Regimento Interno do TCU é claro ao exigir apenas a comprovação da entrega no endereço do destinatário, bastando o aviso de recebimento simples. 
Da revelia dos responsáveis Antonio Eliud Sousa de Castro e RCR Engenharia Ltda
No caso vertente, as citações dos responsáveis foram válidas.
A citação de Antonio Eliud Sousa de Castro foi encaminhada aos seus endereços oficiais constantes das bases de dados da Receita Federal, Renach e CNE, conforme registrado no quadro do item 13, "b", mas não houve ciência. Por fim, foi citado via Edital.
Com relação à empresa RCR Engenharia Ltda., sua citação por edital foi precedida das tentativas de citá-la no seu endereço oficial constante da base de dados da Receita Federal, bem como de seu representante legal. Apesar do efetivo recebimento da citação, não resultou no comparecimento do responsável aos autos. Dessa forma, nos termos do item 9.1 do Memorando Circular Segecex 10/2018, abaixo transcrito, foi procedida a citação da referida empresa, por meio de edital:
9. (...) 
9.1. Na situação prevista neste item 9, não havendo o comparecimento espontâneo do seu representante legal, nos termos do art. 179, §4º, do RI/TCU, a unidade técnica deve utilizar o edital (art. 179, inc. III, do RI/TCU; art. 3º, inc. IV, da Resolução-TCU 170/2004) , observadas as orientações da Seção XVI deste Anexo.
Nos processos do TCU, a revelia não leva à presunção de que seriam verdadeiras todas as imputações levantadas contra os responsáveis, diferentemente do que ocorre no processo civil, em que a revelia do réu opera a presunção da verdade dos fatos narrados pelo autor (Acórdão 1009/2018-TCU-Plenário, Relator Bruno Dantas; 2369/2013-TCU-Plenário, Relator Benjamin Zymler e 2449/2013-TCU-Plenário, Relator Benjamin Zymler) . Dessa forma, a avaliação da responsabilidade do agente não pode prescindir da prova existente no processo ou para ele carreada. 
Ao não apresentarem suas defesas, os responsáveis deixaram de produzir prova da regular aplicação dos recursos sob sua responsabilidade, em afronta às normas que impõem aos gestores públicos a obrigação legal de, sempre que demandados pelos órgãos de controle, apresentar os documentos que demonstrem a correta utilização das verbas públicas, a exemplo do contido no art. 93 do Decreto-Lei 200/1967: "Quem quer que utilize dinheiros públicos terá de justificar seu bom e regular emprego na conformidade das leis, regulamentos e normas emanadas das autoridades administrativas competentes." 
Mesmo as alegações de defesa não sendo apresentadas, considerando o princípio da verdade real que rege esta Corte, procurou-se buscar, em manifestações dos responsáveis na fase interna desta Tomada de Contas Especial, se havia algum argumento que pudesse ser aproveitado a favor deles.
No entanto, os responsáveis não se manifestaram na fase interna, não havendo, assim, nenhum argumento que possa vir a ser analisado e posteriormente servir para afastar as irregularidades apontadas.
Em se tratando de processo em que as partes interessadas não se manifestaram acerca das irregularidades imputadas, não há elementos para que se possa efetivamente aferir e reconhecer a ocorrência de boa-fé na conduta dos responsáveis, podendo este Tribunal, desde logo, proferir o julgamento de mérito pela irregularidade das contas, conforme os termos dos §§ 2º e 6º do art. 202 do Regimento Interno do TCU. (Acórdão 2064/2011-TCU-Primeira Câmara (Relator Ubiratan Aguiar) , 6.182/2011-TCU-1ª Câmara (Relator Weber de Oliveira) , 4.072/2010-TCU-1ª Câmara (Relator Valmir Campelo) , 1.189/2009-TCU-1ª Câmara (Relator Marcos Bemquerer) , 731/2008-TCU-Plenário (Relator Aroldo Cedraz) .
Dessa forma, os responsáveis devem ser considerados revéis, nos termos do art. 12, § 3º, da Lei 8.443/1992, devendo as contas serem julgadas irregulares, condenando-os ao débito apurado, aplicando-lhes a multa prevista no art. 57 da Lei 8.443/1992.
Prescrição da Pretensão Punitiva
Vale ressaltar que a pretensão punitiva do TCU, conforme Acórdão 1441/2016-TCU-Plenário, Relator Min. Benjamin Zymler, que uniformizou a jurisprudência acerca dessa questão, subordina-se ao prazo geral de prescrição indicado no art. 205 do Código Civil, que é de dez anos, contado da data de ocorrência da irregularidade sancionada, nos termos do art. 189 do Código Civil, sendo este prazo interrompido pelo ato que ordenar a citação, a audiência ou a oitiva dos responsáveis.
No caso em exame, não ocorreu a prescrição, uma vez que a irregularidade sancionada ocorreu em 14/2/2013 e o ato de ordenação da citação ocorreu em 17/5/2021.
CONCLUSÃO
Em face da análise promovida na seção "Exame Técnico", verifica-se que os responsáveis Antonio Eliud Sousa de Castro e RCR Engenharia Ltda. não lograram comprovar a boa e regular aplicação dos recursos. Instados a se manifestar, optaram pelo silêncio, configurando a revelia, nos termos do §3º, do art. 12, da Lei 8.443/1992.
Verifica-se que não houve a prescrição da pretensão punitiva, conforme análise já realizada.
Tendo em vista que não constam dos autos elementos que permitam reconhecer a boa-fé dos responsáveis ou a ocorrência de outras excludentes de culpabilidade, sugere-se que as suas contas sejam julgadas irregulares, nos termos do art. 202, § 6º, do Regimento Interno do TCU, com a imputação dos débitos atualizados monetariamente e acrescidos de juros de mora, nos termos do art. 202, §1º do Regimento Interno do TCU, descontado o valor eventualmente recolhido, aplicando-lhes a multa prevista no art. 57 da Lei 8.443/1992.
PROPOSTA DE ENCAMINHAMENTO
23.	Diante do exposto, submetemos os autos à consideração superior, propondo ao Tribunal:
a) considerar revéis os responsáveis Antonio Eliud Sousa de Castro (CPF: XXX.922.405-XX) , prefeito do Município de Conde/BA, no período de 1/1/2009 a 31/12/2012, e RCR Engenharia Ltda. (CNPJ: 13.021.811/0001-10) , para todos os efeitos, dando-se prosseguimento ao processo, com fulcro no art. 12, § 3º, da Lei n. 8.443/92;
b) julgar irregulares, nos termos dos arts. 1º, inciso I, 16, inciso III, alínea "c", da Lei 8.443/1992, c/c os arts. 19 e 23, inciso III, da mesma Lei, as contas de Antonio Eliud Sousa de Castro (CPF: XXX.922.405-XX) , prefeito do Município de Conde/BA, no período de 1/1/2009 a 31/12/2012, e RCR Engenharia Ltda. (CNPJ: 13.021.811/0001-10) , condenando-os ao pagamento das importâncias a seguir especificadas, atualizadas monetariamente e acrescidas dos juros de mora, calculadas a partir das datas discriminadas até a data da efetiva quitação do débito, fixando-lhes o prazo de quinze dias, para que comprovem, perante o Tribunal, o recolhimento da referida quantia aos cofres do Tesouro Nacional, nos termos do art. 23, inciso III, alínea "a", da citada lei, c/c o art. 214, inciso III, alínea "a", do Regimento Interno do TCU.
Débito relacionados a Antonio Eliud Sousa de Castro (CPF: XXX.922.405-XX) 
	Data de ocorrência
	Valor histórico (R$) 

	26/2/2013
	1.561,85

Valor atualizado do débito (com juros) em 15/3/2022: R$ 2.718,54. 
Débitos relacionados a Antonio Eliud Sousa de Castro (CPF: XXX.922.405-XX) , solidariamente com a empresa RCR Engenharia Ltda. (CNPJ: 13.021.811/0001-10) 
	Data de ocorrência
	Valor histórico (R$) 

	8/3/2010
	67.497,36

	4/8/2010
	73.302,61

Valor atualizado do débito (com juros) em 15/3/2022: R$ 325.829,41.
c) aplicar individualmente aos responsáveis Antonio Eliud Sousa de Castro e RCR Engenharia Ltda., a multa prevista no art. 57 da Lei 8.443/92 c/c o art. 267 do RI/TCU, fixandolhes o prazo de quinze dias, a contar da notificação, para que comprovem, perante o Tribunal (art. 214, III, a, do Regimento Interno do TCU) , o recolhimento da dívida aos cofres do Tesouro Nacional, atualizada monetariamente desde a data do acórdão que vier a ser proferido por este Tribunal até a do efetivo recolhimento, se pagas após o vencimento, na forma da legislação em vigor;
d) autorizar, desde logo, a cobrança judicial das dívidas, caso não atendidas a notificação, na forma do disposto no art. 28, inciso II, da Lei 8.443/1992;
e) autorizar também, desde logo, se requerido, com fundamento no art. 26 da Lei 8.443, de 1992, c/c o art. 217, §§ 1º e 2º do Regimento Interno do TCU, o parcelamento da (s) dívida (s) em até 36 parcelas, incidindo, sobre cada parcela, corrigida monetariamente, os correspondentes acréscimos legais, fixando-lhes o prazo de quinze dias, a contar do recebimento da notificação, para comprovarem, perante o Tribunal, o recolhimento da primeira parcela, e de trinta dias, a contar da parcela anterior, para comprovar os recolhimentos das demais parcelas, devendo incidir, sobre cada valor mensal, atualizado monetariamente, os juros de mora devidos, na forma prevista na legislação em vigor, alertando os responsáveis de que a falta de comprovação do recolhimento de qualquer parcela importará o vencimento antecipado do saldo devedor, nos termos do § 2º do art. 217 do Regimento Interno deste Tribunal;
f) enviar cópia do Acórdão a ser prolatado, bem como do Relatório e do Voto que o fundamentarem, à Procuradoria da República no Estado da Bahia, nos termos do § 3º do art. 16 da Lei 8.443/1992, c/c o § 7º do art. 209 do Regimento Interno do TCU, para adoção das medidas cabíveis; e
g) enviar cópia do acórdão que vier a ser proferido à Fundação Nacional de Saúde e aos responsáveis, para ciência, informando que a presente deliberação, acompanhada do Relatório e do Voto que a fundamenta, está disponível para a consulta no endereço www.tcu.gov.br/acordaos, além de esclarecer que, caso requerido, o TCU poderá fornecer sem custos as correspondentes cópias, de forma impressa.
3.	O Ministério Público junto ao Tribunal de Contas da União - MPTCU, em Parecer da lavra da Procuradora-Geral, Dra. Cristina Machado da Costa e Silva (peça 137) , manifestando anuência ao encaminhamento proposto pela unidade técnica, por motivos parcialmente distintos, assim se pronunciou:
Esta representante do Ministério Público, a despeito de divergir da análise oferecida pela Unidade Técnica no tocante à prescrição, baseada no entendimento do Acórdão 1441/2016-TCU-Plenário, manifesta-se de acordo com o encaminhamento proposto às peças 134 a 136, uma vez que o histórico dos autos evidencia a não ocorrência da prescrição à luz da Lei n.º 9.873/1999, dada a existência de atos processuais interruptivos do prazo geral de cinco anos e intercorrente de três anos, nos termos do art. 1.º, caput e § 1.º, da aludida lei.
	É o Relatório.

não há.

Procuradora-Geral Cristina Machado da Costa e Silva.

TOMADA DE CONTAS ESPECIAL. FUNASA. NÃO COMPROVAÇÃO DA REGULAR APLICAÇÃO DOS RECURSOS REPASSADOS POR MEIO DE CONVÊNIO AO MUNICÍPIO DE CONDE/BA. CITAÇÃO. REVELIA. CONTAS IRREGULARES. DÉBITO. MULTAS. COMUNICAÇÕES.

TOMADA DE CONTAS ESPECIAL (TCE)

Secretaria de Controle Externo de Tomada de Contas Especial (SecexTCE).

Trata-se de tomada de contas especial instaurada pela Superintendência Estadual da Funasa na Bahia, em desfavor de Antonio Eliud Sousa de Castro, ex-prefeito do município de Conde/BA (gestão 2009-2012) , e RCR Engenharia Ltda., em razão da não comprovação da regular aplicação dos recursos repassados pela União à referida municipalidade por meio do Convênio CV 1274/07 (Siafi 628634) . 
2.	O Convênio CV 1274/07 teve por objeto a realização de melhorias sanitárias domiciliares e envolveu o repasse de recursos da União no montante total de R$ 300.000,00, com vigência entre 31/12/2007 e 15/12/2012, com prazo de prestação de contas até 13/2/2013.
3.	Conforme consta do relatório do tomador de contas, o fundamento para a instauração da tce foi a inexecução parcial do objeto do convênio.
4.	No âmbito do Tribunal, foram devidamente promovidas as citações: i) do Sr. Antonio Eliud Sousa de Castro, ex-prefeito do município de Conde/BA, gestão 2009-2012 (ofícios à peça 111 - endereço da base RFB,  peças 116 e 126 - endereço da base Renach, peça 125 - endereço da base CNE, ciências não efetivadas às peças 113, 120, 127 e 128; edital à peça 130, publicação à peça 131) ; e ii) da empresa RCR Engenharia Ltda. (ofício à peça 110 - endereço da base RFB, ciência não efetivada à peça 112; Ofício à peça 117 - endereço da base RFB do representante legal da empresa, ciência à peça 119; edital à peça 123, publicação à peça 124) .
4.	Transcorrido o prazo regimental, ambos os responsáveis permaneceram silentes.
5.	Em análise de mérito do processo, a Secretaria de Controle Externo de Tomada de Contas Especial - SecexTCE, em pareceres uniformes (peças 134 a 136) , propôs, em síntese: i) considerar revéis os responsáveis, para todos os efeitos, dando-se prosseguimento ao processo; ii) julgar irregulares as contas dos responsáveis, condenando-os ao pagamento dos débitos em regime de solidariedade descrito na instrução; iii) aplicar aos responsáveis, individualmente, a multa prevista no art. 57 da Lei 8.443/1992, tendo em vista a não ocorrência da prescrição da pretensão punitiva, conforme Acórdão 1441/2016-TCU-Plenário (Rel. Min. Benjamin Zymler) .   
6.	O Ministério Público junto ao TCU - MPTCU, em parecer da lavra da Procuradora-Geral, Dra. Cristina Machado da Costa e Silva (peça 137) , declarou anuência à proposta de encaminhamento da unidade, com ressalva pontual de entendimento acerca da prescrição. Consignou o Parquet que o histórico dos autos evidencia a não ocorrência da prescrição à luz da Lei 9.873/1999, dada a existência de atos processuais interruptivos do prazo geral de cinco anos e intercorrente de três anos, nos termos do art. 1º, caput e § 1º, da aludida lei.
7.	Desde já declaro minha anuência aos posicionamentos convergentes da SecexTCE (peças 134 a 136) e do MPTCU (peça 137) . Adoto os fundamentos dos referidos pareceres como minhas razões de decidir, sem prejuízo de breves considerações.
8.	Quanto à matéria de fato, resta caracterizada, portanto, a não comprovação da boa e regular aplicação dos recursos federais transferidos ao Município de Conde/BA, conforme análise da SecexTCE que subsidiou as citações (peças 105 a 107) , com destaque para os seguintes trechos:
22. Por fim, no Relatório de visita técnica 3, referente à visita realizada em 28/3/2014 (peça 62) , consta que foram executados 53,39 módulos, no percentual de 30,68%, no valor de R$ 157.780,17, e execução do convênio, no percentual de 54,1%. Consta ainda que: i) a concedente liberou R$ 300.000,00, em duas parcelas, uma vez que a vigência venceu e o convenente não se manifestou; ii) o volume de obras e serviços alcançados atingiu o percentual de 54,10%, em relação ao objeto originalmente pactuado; iii) o percentual alcançado com valor sócio sanitário, em relação à parcela liberada, foi de 53%, ou seja, de R$ 158.229,20 (R$ 157.780,17 + 449,03) ; iv) a diferença entre o valor liberado e o valor dos conjuntos sanitários com valor sócio sanitário é de R$ 141.770,80, que deveria ser ressarcido aos cofres públicos. 
23. No Parecer Financeiro 91/2017, de 17/8/2017 (peça 83) , constam as seguintes informações relativas à execução do ajuste:
O Relatório (4) , à fl. 498, emitido em 28/10/2014, informa que o volume de obras e serviços alcançados atingiu o percentual de 54,10% em relação ao objeto originalmente pactuado, porém em relação à parcela liberada (R$ 300.000,00) foi de 53% ou (R$ 158.229,20) , conforme planilha de cálculo/conjuntos sanitários com função sanitária e social e sendo assim, a diferença entre as parcelas liberadas (R$ 300.000,00) e o valor dos conjuntos sanitários com valor sócio sanitário (R$ 158.229,20) resulta na importância de R$ 141.770,80 valor esse que deverá ser devolvido aos cofres públicos. Reanalisando a prestação de contas em epígrafe persiste ainda as seguintes irregularidades abaixo relacionadas: 1. Os extratos apresentados demonstram como rendimentos auferidos no mercado financeiro no período um total de R$ 11.280,18, foi devolvido aos cofres públicos R$ 9.718,33 conforme contabilizado no relatório de execução fisco financeira, deixando de restituir R$ 1.561,85.
9.	Desse modo, ante a revelia caracterizada e tendo em vista a inexistência de elementos que possam efetivamente aferir e reconhecer a ocorrência de boa-fé na conduta da responsável, cabe o julgamento pela irregularidade das contas dos responsáveis.
10.	Registro, por fim, que não ocorreu a prescrição no caso concreto, conforme exame empreendido pela SecexTCE (entendimento fixado no Acórdão 1441/2016-TCU-Plenário, Rel. Min. Benjamin Zymler) , complementado pela análise consignada pelo MPTCU (à luz da Lei 9.873/1999) . 
11.	Ante o exposto, Voto por que o Tribunal adote o Acórdão que ora submeto à apreciação deste Colegiado.
TCU, Sala das Sessões, em 7 de junho de 2022.
ANTONIO ANASTASIA 
Relator